【裁判字號】    99,交抗,594
【裁判日期】    991130
【裁判案由】    聲明異議
【裁判全文】
臺灣高等法院高雄分院刑事裁定         99年度交抗字第594號
抗   告   人  交通部公路總局高雄區監理所屏東監理站
即原處分機關
代   表   人  高金木
受  處分  人  沈耀南
上列抗告人因受處分人違反道路交通管理處罰條例聲明異議案件
，不服臺灣屏東地方法院中華民國99年10月12日裁定（99年度交
聲字第360號），提起抗告，本院裁定如下：
    主  文
抗告駁回。
    理  由
一、抗告意旨略以：(一)查「汽車駕駛人，駕駛汽車經測試檢定有
    下列情形之一者，處新臺幣1萬5千元以上6萬元以下罰鍰，
    並當場移置保管該汽車及吊扣其駕駛執照1年；因而肇事致
    人受傷者，並吊扣其駕駛執照2年；致人重傷或死亡者，吊
    銷其駕駛執照，並不得再考領：一、酒精濃度超過規定標準
    」，道路交通管理處罰條例第35絛第1項第1款定有明文，(二)
    次查，沈耀南君於98年4月20日駕駛K2-3648號自小客車被警
    舉發「酒精濃度超過規定標準（酒測值0.92毫克）肇事致人
    受傷」違規有屏東縣政府警察局製開屏警交字第V00000000
    號違規單可稽，並經臺灣屏東地方法院99年度交聲字第360
    號裁定書載明，異議人「酒精濃度超過規定標準肇事致人受
    傷」違規事實甚為明確，(三)綜上，沈耀南君「酒駕肇事致人
    受傷」應執行吊扣駕照處分部分，本站爰依上開道路交通管
    理處罰條例第35條第1項第1款規定對異議人裁處吊扣小型車
    普通駕駛執照2年處分（已於99年8月24日執行）應無違誤，
    原審法院裁定「並應吊扣小型車普通駕駛執照壹年」，似無
    理由，請求撤銷原裁定等語。
二、異議意旨則以：伊酒駕行為業經臺灣屏東地方法院檢察署檢
    察官為緩起訴處分確定，且伊已於民國98年9 月25日向該署
    指定之財團法人犯罪被害人保護協會台灣屏東分會支付30,
    000 元，原處分機關所為之處分，違反一事不二罰原則，爰
    依法聲明異議等語。
三、按汽車駕駛人，駕駛汽車經測試檢定酒精濃度超過規定標準
    者，處15,000元以上60,000元以下罰鍰，並當場移置保管該
    汽車及吊扣其駕駛執照1 年；因而肇事致人受傷者，並吊扣
    其駕駛執照2 年；又汽車駕駛人，有第35條第1 項規定之情
    形，應接受道路交通安全講習，道路交通管理處罰條例第35
    條第1 項第1 款、第24條第1 項第2 款分別定有明文。經查
    ，本件受處分人沈耀南於98年4 月20日下午3 時31分許，酒
    後駕駛車號K2-3648 號自用小客車，在潮州鎮○○路與永安
    路口擦撞由吳昶漢駕駛車牌號碼J8-8178 號自用小客車，受
    處分人沈耀南因而受傷送醫，經警測得其呼氣酒精濃度達每
    公升0.92毫克，乃經警舉發，移送原處分機關以交通部公路
    總局屏東監理站99年08月25日屏監違字第裁82-V00000000號
    違反道路交通管理事件裁決書裁處罰鍰49,500元，吊扣普通
    小型車駕駛執照24個月，應參加道安講習等情，業據受處分
    人自承在卷，並有上開裁決書、舉發違反道路交通管理事件
    通知單等件在卷足稽。又受處分人因上開酒後駕車案件，經
    臺灣屏東地方法院檢察署檢察官以98年度偵字第3968號案件
    為緩起訴處分，緩起訴處分期間為1 年，並命受處分人應於
    緩起訴處分確定日後3 個月內，向指定之公益團體支付新臺
    幣3萬 元，1 次支付完畢，並經職權送請再議，由臺灣高等
    法院高雄分院檢察署於98年8 月25日以98年度上職議字第33
    97號處分書駁回職權再議而確定，並於同日起算緩起訴處分
    履行期間而於99年8 月24日屆滿未經撤銷而確定等情，經受
    處分人所坦承，且有上開緩起訴處分書、處分書、執行緩起
    訴處分命令通知書、臺灣屏東地方法院檢察署98年9 月13日
    屏檢泰祥98緩961 字第25848 號函、98年9 月25日郵政跨行
    匯款申請書、臺灣高等法院被告前案紀錄表等在卷可證，是
    上開事實，自堪認定。
三、再聲明異議，屬一種司法救濟途徑，由法院審查受處分人所
    涉之違規事實是否成立，及原處分所適用之法條是否正確、
    裁罰是否適當，因法院負有司法審查之作用，對原處分失當
    時，應自為處分，以本案而言，既經受處分人聲明異議，就
    罰鍰、吊扣駕駛執照及安全講習等處罰效果，均應為一併重
    新諭知。經查：
  (一)關於原處分吊扣駕駛執照部分：
  1.按道路交通管理處罰條例第35條第1 項第1 款規定：「汽車
    駕駛人，駕駛汽車經測試檢定酒精濃度超過規定標準者，處
    新台幣1 萬5,000 元以上6 萬元以下罰鍰，並當場移置保管
    其車輛及吊扣其駕駛執照1 年；因而肇事致人受傷者，並吊
    扣其駕駛執照2 年；致人重傷或死亡者，吊銷其駕駛執照，
    並不得再考領。」，該法文所指「肇事致人受傷」，參酌刑
    法第185 條之4 以及道路交通管理處罰條例第86條第1 項等
    規定中關於「肇事致人死傷」或「因而致人受傷或死亡」等
    規定，均係基於維護交通、增進行車安全、保護他人權益之
    立法目的，當不包括駕駛人本身之死傷，且自招之傷害不能
    構成加重處罰之事由，是以道路交通管理處罰條例第35條第
    1 項第1 款所稱之「肇事致人受傷」，其中所稱之「人」，
    係指他人而言，並不包括肇事者本身在內，亦即因肇事結果
    ，如有致被害人傷亡者，自當不含駕駛人自己在內，此乃法
    律條文之當然解釋，交通部72年6 月27日交路72字第13847
    號函亦同此見解。
  2.經查，受處分人於上開時、地飲用酒類後，其呼氣酒精濃度
    達每公升0.92毫克，已不能安全駕駛，猶駕駛車號K2-3648
    號自用小客車，而在潮州鎮○○路與永安路口擦撞由吳昶漢
    駕駛車牌號碼J8-8178 號自用小客車，惟當時僅有受處分人
    自己因此擦撞而受傷送醫等情，有臺灣屏東地方法院檢察署
    98年度偵字第3968號緩起訴處分書在卷可參（見原審卷第14
    -15 頁），足見本件受處分人於飲酒後，其酒精濃度超過規
    定標準仍駕駛上開汽車肇事時，除肇致自己受傷外，並未使
    他人受傷之事實，洵堪認定，是揆諸前揭規定，本件受處分
    人既未肇事致他人受傷，自僅應吊扣其駕駛執照1 年，原處
    分機關竟仍就該部分對受處分人裁處吊扣駕駛執照24個月，
    自非適法。
  (二)關於原處分罰鍰部分：
  1.按94年2 月5 日公佈施行之行政罰法第26條規定：「一行為
    同時觸犯刑事法律及違反行政法上義務規定者，依刑事法律
    處罰之。但其行為應處以其他種類行政罰或得沒入之物而未
    經法院宣告沒收者，亦得裁處之。前項行為如經不起訴處分
    或為無罪、免訴、不受理、不付審理之裁判確定者，得依違
    反行政法上義務規定裁處之」，明揭同一行為不受行政及刑
    事之雙重處罰及一事不二罰之原則。次按道路交通管理處罰
    條例第35條第1 項第1 款規定：汽車駕駛人，駕駛汽車經測
    試檢定，酒精濃度超過規定標準者，處新臺幣1 萬5 千元以
    上6 萬元以下罰鍰，並當場移置保管該汽車及吊扣其駕駛執
    照1 年；因而肇事致人受傷者，並吊扣其駕駛執照2 年；致
    人重傷或死亡者，吊銷其駕駛執照，並不得再考領。前揭道
    路交通管理處罰條例第35條第1 項第1 款規定之處罰內容，
    係針對行為人違反行政法上義務規定之行政罰，且該條例關
    於一行為同時觸犯刑事法律及違反行政法上義務規定者，並
    無特別規定，倘汽車駕駛人以單一酒後駕駛汽車行為，經測
    試酒精濃度超過規定標準，而同時涉有刑法第185 條之3 公
    共危險罪嫌時，道路交通管理處罰機關除有行政罰法第26條
    第1 項但書得處以其他種類行政罰者之情形，而得裁處其他
    種類行政罰外，關於罰鍰部分，應依行政罰法第26條及道路
    交通管理處罰條例第10條規定移送地方法院檢察署處理。且
    該酒後駕駛汽車之行為，除移送後有行政罰法第26條第2 項
    所定經「不起訴處分」或為「無罪」、「免訴」、「不受理
    」、「不付審理」之裁判確定等情形，得再依違反行政法上
    義務規定裁處之外，不得逕依道路交通管理處罰條例第35條
    第1 項第1 款規定裁處行為人罰鍰之行政罰，以符行政罰法
    第26條一事不二罰之規定。至於罰鍰以外之其他種類行政罰
    ，例如吊扣駕駛執照、施以道安講習等處分，因兼具維護公
    共秩序之作用，為達行政目的，依行政罰法第26條第1 項但
    書之規定，行政機關自仍得予裁處。
  2.另按被告於緩起訴期間內，有下列情形之一者，檢察官得依
    職權或依告訴人之聲請撤銷原處分，繼續偵查或起訴：一、
    於期間內故意更犯有期徒刑以上刑之罪，經檢察官提起公訴
    者。二、緩起訴前，因故意犯他罪，而在緩起訴期間內受有
    期徒刑以上刑之宣告者。三、違背第253 條之2 第1 項各款
    之應遵守或履行事項者，刑事訴訟法第253 條之3 第1 項亦
    規定明確。是案經檢察官為「緩起訴處分」者，於緩起訴之
    猶豫期間內，是否因前開撤銷事由，經檢察官撤銷緩起訴處
    分後提起公訴，猶懸而未定。雖於緩起訴期間屆滿，而緩起
    訴未經撤銷，行為人得免於刑事訴追，其法律效果與「不起
    訴處分」相同，然非俟緩起訴期間屆滿，無從確定行為人最
    終是否未經撤銷緩起訴處分，亦即緩起訴處分於猶豫期間內
    ，未具實質之確定力，與具有終局確定力之「不起訴處分」
    不同。因緩起訴期間屆滿前，該緩起訴處分仍有被撤銷之可
    能，倘原處分機關逕予行政裁罰，將使受處分人有同時遭受
    行政處罰及刑事訴追之危險，顯與行政罰法第26條規定之立
    法意旨相悖。行政罰法第26條第2 項之所定同一行為如經「
    不起訴處分」或為「無罪」、「免訴」、「不受理」、「不
    付審理」之裁判確定者，得依違反行政法上義務規定裁處之
    ，所著重者係在各該事由同具終局免受刑事追訴之效力，而
    無雙重處罰之危險，應認屬列舉之事由，「緩起訴處分」既
    非上開列舉事由，且於緩起訴期間屆滿前仍存有雙重處罰之
    危險，原處分機關自不得於緩起訴期間屆滿前，就行為人之
    同一行為再為行政裁罰。
  3.又受處分人上開酒後駕車之行為，係屬同時觸犯刑事法律及
    違反行政法上義務規定之行為，且前經緩起訴處分確定，並
    給付30,000元，有被告前案紀錄表1 紙可證，自已產生實質
    刑罰之效果。揆諸行政罰法第26條規定與前揭說明，原處分
    機關對受處分人上開酒後駕車之違規行為為裁罰時，除其行
    為應處以其他種類行政罰即吊扣駕駛執照及施以道路交通安
    全講習，仍得予以裁處外，自不得就該同一違規事實再處以
    「罰鍰」，原處分再予裁處受處分人罰鍰，與法自屬有違。
    另道路交通管理處罰條例第35條第8 項亦規定：「前項汽車
    駕駛人，經裁判確定處以罰金低於本條例第92條第3 項所訂
    最低罰鍰基準規定者，應依本條例裁決繳納不足最低罰鍰之
    部分。」上開道路交通管理處罰條例第35條第8 項之規定，
    核屬行政罰法第26條第1 項之特別規定。而緩起訴處分固屬
    廣義之司法處分，為避免經法院裁判確定者，仍得裁決繳納
    ；而經緩起訴確定者，反而不得裁決繳納差額之不公平情事
    ，所謂經裁判確定應包括緩起訴處分確定。準此，本件受處
    分人依緩起訴處分命令已繳交30,000元予指定之公益團體，
    而原處分機關就受處分人之酒後駕車違規，依違反道路交通
    管理事件統一裁罰基準表規定，原得裁處罰鍰新台幣49,500
    元，是依上開道路交通管理處罰條例第35條第8 項規定，原
    處分機關就罰鍰部分仍得裁處新台幣19,500元（即差額部分
    ）。
  (三)關於原處分施以道路安全講習部分：
    原處分機關裁處受處分人應參加道路安全講習部分，係為達
    成遏止酒後駕車之不法行為，維護道路交通用路權人之安全
    法益等行政目的所必要之罰鍰以外之其他種類行政罰，依行
    政罰法第26條第1 項但書之規定，原處分機關仍得裁處，並
    未違反「一事不二罰」之規定，故此部分之裁處並無違誤。
四、原審因而認抗告人依道路交通管理處罰條例第35條第1 項第
    1款之規定，裁處受處分人吊扣駕照2年及罰鍰49,500元部分
    ，尚有不當，將原處分該部分撤銷，並諭知吊扣受處分人小
    型車普通駕駛執照1 年、處罰鍰新台幣19,500元及參加道路
    交通安全講習之裁定，經核並無違誤。抗告人以上開情詞，
    提起抗告，而指摘原裁定不當，為無理由，應予駁回。
五、據上論結，應依道路交通案件處理辦法第26條、刑事訴訟法
    第412條，裁定如主文。
中    華    民    國    99    年    11    月    30    日
                  刑事第七庭    審判長法  官 莊飛宗
                                      法  官 謝宏宗
                                      法  官 蔡廣昇
以上正本證明與原本無異。
不得再抗告。
中    華    民    國    99    年    11    月    30    日
                                      書記官 曾允志

司法院資訊處製作；財團法人民間司法改革基金會備份。
